【裁判字號】    99,訴,13
【裁判日期】    990625
【裁判案由】    違反毒品危害防制條例
【裁判全文】
臺灣彰化地方法院刑事判決  99年度訴字第13號
公  訴  人  臺灣彰化地方法院檢察署檢察官
被      告  甲○○
上列被告因違反毒品危害防制條例案件，經檢察官提起公訴（98
年度毒偵字第2507號），本院判決如下：
    主  文
甲○○施用第一級毒品，累犯，處有期徒刑拾月；又施用第二級
毒品，累犯，處有期徒刑陸月。應執行有期徒刑壹年貳月。
    犯罪事實
一、甲○○（原名廖家興）前於民國87、88年間，因施用毒品案
    件，先後二次經觀察、勒戒後，均認無繼續施用毒品之傾向
    ，分別於87年8月3日及88年1月21日執行完畢釋放。又於88
    年間，因施用毒品案件，經臺灣彰化地方法院檢察署檢察官
    聲請強制戒治及簡易判決處刑，強制戒治部分，經本院裁定
    令入戒治處所施以強制戒治處分，於89年3月2日停止其處分
    出監；刑事案件部分，經本院以88年度斗簡字第425號判處
    有期徒刑4月確定；另其於86年間，因竊盜案件，經本院86
    年易字第2672號判處有期徒刑7月，緩刑3年，於87年1月26
    日確定，俟其於緩刑期間再犯上開毒品案件，被撤銷緩刑，
    並與前開竊盜案件合併定應執行有期徒刑10月，其經入監執
    行，於90年3月22日假釋付保護管束至同年7月23日止，未經
    撤銷假釋，其未執行之刑，以已執行論。復於92年間，因竊
    盜案件，經臺灣高等法院台中分院92年度上易字第2153號判
    處有期徒刑4年8月確定；另因詐欺案件，經臺灣臺中地方法
    院93年度訴字第1465號判處有期徒刑8月，嗣減刑為有期徒
    刑4月確定，上開二案件，合併應執行有期徒刑4年10月確定
    ，其經入監執行後，已於96年11月30日縮短刑期執行完畢。
    詎其仍未戒除毒癮，基於施用第一級毒品之犯意，於98年10
    月13日下午5時20分許回溯72小時內某時，在不詳處所，以
    不詳方式，施用第一級毒品海洛因1次。又基於施用第二級
    毒品之犯意，於98年10月13日下午5時20分許回溯96小時內
    某時，在不詳處所，以不詳方式，施用第二級毒品甲基安非
    他命1次。嗣於98年10月13日下午5時許，為警持本院核發之
    搜索票至其位於彰化縣北斗鎮○○里○○路○段716號住處執
    行搜索後，徵得其同意採集其尿液送驗結果，呈嗎啡、甲基
    安非他命及安非他命陽性反應，始查悉上情。
二、案經彰化縣警察局田中分局臺灣彰化地方法院檢察署檢察官
    偵查起訴。
    理  由
壹、證據能力部分：
一、按被告以外之人於審判外之言詞或書面陳述，除法律有規定
    者外，不得作為證據，刑事訴訟法第159 條第1 項固有明文
    ，惟被告以外之人於審判外之陳述，雖不符合同法第159 條
    之1 至第159 條之4 規定，但經當事人於審判程序同意作為
    證據，法院審酌該言詞陳述或書面陳述作成時之情況，認為
    適當者，亦得為證據，當事人、代理人或辯護人於法院調查
    證據時，知有第159 條第1 項不得為證據之情形，而未於言
    詞辯論終結前聲明異議者，視為有前項之同意，此觀同法第
    159 條之5 規定即明。查本判決後開引用各該被告以外之人
    於審判外之陳述（包含書面陳述），皆屬傳聞證據，惟當事
    人雖知上開證據資料為傳聞證據，仍於本院準備程序及審判
    期日中對各該證據資料均表示同意或無意見而不予爭執，且
    迄至言詞辯論終結前亦未再聲明異議，本院審酌上開證據資
    料製作時之情況尚無違法不當等瑕疵，且與本案具有關連性
    ，認為以之作為證據應屬適當，揆諸前開規定，爰逕依刑事
    訴訟法第159 條之5 規定，認前揭證據資料均具有證據能力
    。
二、復按現行刑事訴訟法關於「鑑定」之規定，除選任自然人充
    當鑑定人外，另設有囑託機關鑑定制度。依同法第198條、
    第208條之規定，不論鑑定人或鑑定機關、團體，固均應由
    法院、審判長、受命法官或檢察官視具體個案之需要而為選
    任、囑託，並依第206條之規定，提出言詞或書面報告，始
    符合同法第159條第1項所定得作為證據之「法律有規定」之
    情形。否則所為之鑑定，仍屬傳聞證據。然於司法警察機關
    調查中之案件，為因應實務上，或因量大、或有急迫之現實
    需求，併例行性當然有鑑定之必要者，例如毒品之種類與成
    分、尿液之毒品反應，或者槍彈有無殺傷力等鑑定，基於檢
    察一體原則，得由該管檢察長對於轄區內之案件，以事前概
    括選任鑑定人或囑託鑑定機關、團體之方式，俾便轄區內之
    司法警察官、司法警察對於調查中之此類案件，得即時送請
    先前已選任之鑑定人或囑託之鑑定機關、團體實施鑑定，以
    求時效（法務部92年9月1日法檢字第0920035083號函參照，
    刊載於法務部公報第312期）。此種由司法警察官、司法警
    察依檢察官所概括選任之鑑定人或囑託鑑定機關、團體所為
    之鑑定結果，與檢察官選任或囑託為鑑定者，性質上並無差
    異。查卷附之詮昕科技股份有限公司98年10月27日濫用藥物
    尿液檢驗報告及法務部調查局（下稱調查局）99年3月22 日
    調科壹字第09900111350號鑑定書、調查局99年5月6日調科
    肆字第09900186720號鑑定書及調查局99年5月12日調科肆字
    第09900208270號鑑定書各1份，為檢察機關概括委託司法警
    察機關、司法警察，或由本院囑託調查局執行鑑定職務所出
    具之鑑定報告，且該等鑑定機關基於其專業職能及經驗所為
    之鑑驗，做成書面紀錄，其信憑性已具相當之擔保，且鑑定
    過程，亦核無何違法或不當之情事，揆諸前開說明，自可做
    為證據。
貳、實體部分：
一、訊據被告甲○○矢口否認有何施用第一、二級毒品之犯行，
    並辯稱：伊已經十多年沒吸食毒品，警員搜索時，也沒有搜
    到有關毒品之物品，伊不知為何會驗出毒品反應，伊當時因
    手斷掉，有服止痛至8月底，十月初有服感冒糖漿云云。然
    查：
  (一)被告甲○○於本院準備程序中供述：尿液是伊排放的，並由
    警察在伊面前密封，尿液密封之前，沒有離開伊視線，封條
    由警員貼的，封條上的指印是伊的指印等語（本院卷第20頁
    背面-21頁正面），可認本件警員採集之尿液為被告所排放
    且密封程序上並無不當，且被告當庭同意本院採集其頭髮送
    調查局檢驗，經該局以人類粒線體DNA序列分析法，鑑定上
    開尿液內之粒線體DNA與自被告甲○○採集之頭髮加以比對
    ，兩者檢驗出之粒線體DNA序列均相同，幾可確定兩者檢體
    來自同一人或其同母系血緣關係之人（機率達99.7%以上）
    ，此有調查局99年5月12日調科肆字第09900208270號函附
    DNA鑑識實驗室鑑定書一份存卷可參，是以足認前開警方採
    集之尿液確為被告親自排尿自明。按一般人注射海洛因後經
    體內吸收代謝約30分鐘後，以嗎啡型態為主開始排入尿中，
    以最初6至12小時排泄量最多，約有80%之毒品代謝物（嗎啡
    ）可在注射後24小時內由尿排出體外，剩餘量排出體外所需
    時間，視施打量多少、個人代謝情況及檢驗機關使用閾值不
    同而異，施打量多者，於施打後4、5日仍有可能檢出陽性反
    應；而文獻報告中，雖確實有藥品或食品因交叉反應，可在
    尿液測試中產生偽陽性之嗎啡反應，於作尿液嗎啡篩檢時，
    也同樣的可能會有偽陽性產生，但利用精密的儀器分析，將
    可排除偽陽性之可能，目前最常採用之確認方法為以氣相層
    析質譜儀（GC/MS）作藥物及其代謝產物之定性及定量分析
    確認，可完全排除偽陽性之干擾等情，有法務部調查局90年
    4月12 日(90)陸(1)字第901333 35號函及行政院國軍退除役
    官兵輔導委員會臺北榮民總醫院83年4月7日（83）北總內字
    第3059 號函示可考。次查，警方將採集被告尿液置入尿液
    瓶並密封編號（H-306號），將其中一瓶囑託詮昕科技股份
    有限公司檢驗，經以酵素免疫分析法及氣相層析質譜儀鑑驗
    結果確實檢出尿液中含有第一級毒品嗎啡（濃度635ng/ml、
    閥值濃度300ng/ml)、甲基安非他命(濃度28197ng/ml、閥值
    濃度500n g/ml)及安非他命(濃度7545ng/ml、閥值濃度
    500ng/ml)之成分，且檢出嗎啡、甲基安非他命及安非他命
    代謝物之濃度，高出氣相層析質譜儀可檢出之閾值濃度甚多
    ，此有該公司98 年10月27日濫用藥物尿液檢驗報告、彰化
    縣警察局委託檢驗尿液代號與真實姓名對照認證單各1紙在
    卷可證（偵卷第16-17頁）。又本院為求慎重，囑託調查局
    鑑驗原採集被告之尿液，經該局以螢光偏極免疫分析法及氣
    相層析質譜儀分析法，再次檢驗結果確認有嗎啡、甲基安非
    他命代謝物陽性反應，此有調查局99年5月6日調科壹字第
    09900186720號鑑定書在卷可參。綜上所述，足認被告於前
    述為警採尿時點即98年10月13日下午5時20分許回溯前72小
    時內及96小時內之某時，確有施用第一、二級毒品之犯行無
    訛。
  (二)被告雖稱其有服用感冒藥物云云，然經本院依職權將被告所
    稱其服用之上開藥物，囑託法務部調查局鑑定是否含有安非
    他命、海洛因、嗎啡之成分，該局函覆鑑定結果認為：該藥
    物成分均未含有鴉片類及甲基安非他命等毒藥物，施用後毛
    髮及尿液均不會檢驗出可待因、嗎啡及甲基安非他命之毒品
    代謝物，有該局99年3月22日調科壹字第09900111350號鑑定
    書1紙附卷可憑。足見縱被告服用上開藥物後，其尿液代謝
    物中，不會呈現海洛因代謝物「嗎啡」或安非他命代謝物「
    甲基安非他命」陽性反應。故被告執此為辯，顯與事實不符
    ，委無足採。
  (三)另按甲基安非他命經口服投與後約70%於24小時內自尿中排
    出，約90%於96小時內自尿中排出，由於甲基安非他命成分
    之檢出與其投與方式、投與量、個人體質、採尿時間與檢測
    儀器之精密度等諸多因素有關，因此僅憑尿液中呈安非他命
    陽性反應，並無法確實推算吸食時間距採集時間之長短，惟
    依上述資料推斷，最長可能不會超過4日，業經行政院衛生
    署藥物食品檢驗局81年2月8日（81）藥檢一字第001156號函
    示明確，並為本院職務上所知悉之事項。本案被告之尿液檢
    體經送鑑驗結果，既呈甲基安非他命陽性反應，且該結果係
    採用氣相層析質譜儀法進行確認，已足排除被告因服用藥物
    導致呈毒品偽陽性反應之可能，足見被告在經警採尿前之96
    小時內某時點，確有施用第二級毒品甲基安非他命之行為，
    被告空言辯稱伊未曾有施用甲基安非他命云之犯行云，要無
    足採。
  (四)綜上所述，被告於98年10月13日下午5時20分許回溯72小時
    內某時，有以不詳方法，施用第一級毒品海洛因1次；另於
    98年10月13日下午5時20分許回溯96小時內某時，有以不詳
    方式，施用第二級毒品甲基安非他命1次。本案事證已臻明
    確，被告犯行洵堪認定。
二、按施用第一、二級毒品為犯罪行為，毒品危害防制條例第10
    條定有處罰明文。故施用第一、二級毒品者，依前揭規定本
    應科以刑罰，惟基於刑事政策，對合於一定條件之施用者，
    則依同條例第20條、第23條之規定，施以觀察、勒戒及強制
    戒治之保安處分。又毒品危害防制條例於92年7月9日修正公
    布，自93年1月9日施行，其中第20條、第23條將施用毒品之
    刑事處遇程序，區分為「初犯」及「5年內再犯」、「5 年
    後再犯」。依其立法理由之說明：「初犯」，經觀察、勒戒
    或強制戒治後，應為不起訴處分或不付審理之裁定；經觀察
    、勒戒或強制戒治執行完畢釋放後，「5年內再犯」者，因
    其再犯率甚高，原實施之觀察、勒戒及強制戒治既已無法收
    其實效，爰依法追訴或裁定交付審理。至於經觀察、勒戒或
    強制戒治執行完畢釋放後，「5年後再犯」者，前所實施之
    觀察、勒戒或強制戒治已足以遮斷其施用毒品之毒癮，為期
    自新及協助其斷除毒癮，仍適用「初犯」規定，先經觀察、
    勒戒或強制戒治之程序。從而依修正後之規定，僅限於「初
    犯」及「5年後再犯」二種情形，始應先經觀察、勒戒或強
    制戒治程序。倘被告於5年內已再犯，經依法追訴處罰，縱
    其第3次（或第3次以上）再度施用毒品之時間，在初犯經觀
    察、勒戒或強制戒治執行完畢釋放5年以後，已不合於「5年
    後再犯」之規定，且因已於「5年內再犯」，顯見其再犯率
    甚高，原實施觀察、勒戒或強制戒治，已無法收其實效，即
    應依該條例第10條處罰。至於第3次（或第3次以上）施用毒
    品之時間，是否宜有期間限制？以多久為適宜？則分屬刑事
    政策、專門醫學之範圍，非審判機關所能決定，有待循立法
    途徑解決（最高法院97年度第5次刑事庭會議決議及97年度
    臺非字第348、390、405、406、423號判決意旨參照）。查
    本案被告有如犯罪事實欄所述於觀察、勒戒及強制戒治執行
    完畢之事實，此有臺灣彰化地方法院檢察署刑案資料查註紀
    錄表及臺灣高等法院被告前案紀錄表各1份在卷可考。本案
    被告再犯本案施用第一級毒品及第二級毒品犯行，按諸前揭
    說明，即與5年後再犯之情形有別，自應逕行追訴。
三、核被告甲○○所為，係犯毒品危害防制條例第10條第1項之
    施用第一級毒品罪、同條例第10條第2項之施用第二級毒品
    罪。被告持有第一、二級毒品進而施用，其持有第一、二級
    毒品之低度行為，應為其施用第一、二級毒品之高度行為吸
    收，均不另論罪。被告前開施用第一級毒品海洛因及第二級
    毒品甲基安非他命之犯行，犯意各別、行為互殊，應予分論
    併罰。又被告有上開犯罪事實欄所載之前科紀錄，有臺灣高
    等法院被告前案紀錄表、臺灣彰化地方法院檢察署刑案資料
    查註紀錄表各1份在卷可憑，其於有期徒刑執行完畢後，5年
    內故意再犯本件有期徒刑以上之罪，為累犯，應依刑法第47
    條第1項之規定加重其刑。爰審酌被告曾因施用毒品而送觀
    察、勒戒處分，猶不知悔改，未能戒除毒癮，竟再度施用毒
    品，顯乏禁絕毒害之決心，並考量其犯罪之品行、動機、手
    段及目的，暨衡酌其事後面對過錯之態度及悔意等一切情狀
    ，分別量處如主文所示之刑，並定其應執行之刑，以示懲儆
    。
據上論斷，應依刑事訴訟法第299條第1項前段，毒品危害防制條
例第10條第1項、第2項，刑法第11條、第47條第1項、第51條第5
項，判決如主文。
本案經檢察官蕭有宏到庭執行職務。
中    華    民    國     99    年    6    月   25     日
                  刑事第六庭    審判長法  官   王義閔
                                      法  官   鄭舜元
                                      法  官   張德寬
以上正本證明與原本無異。
如不服本判決應於收受判決後10日內向本院提出上訴書狀，並
應敘述具體理由。其未敘述上訴理由者，應於上訴期間屆滿後
20日內向本院補提理由書(均須按他造當事人之人數附繕本)
「切勿逕送上級法院」。
中    華    民    國    99     年    6    月    25    日
                                      書記官   黃得翔
附錄本案論罪科刑法條全文：
毒品危害防制條例第10條
施用第一級毒品者，處 6 月以上 5 年以下有期徒刑。
施用第二級毒品者，處 3 年以下有期徒刑。

司法院資訊處製作；財團法人民間司法改革基金會備份。
